【裁判字號】    99,易,2034
【裁判日期】    991110
【裁判案由】    詐欺
【裁判全文】
臺灣臺北地方法院刑事判決              99年度易字第2034號
公  訴  人  臺灣臺北地方法院檢察署檢察官
被      告  甲○○
選任辯護人  王迪吾律師
            蔡憶鈴律師
上列被告因詐欺案件，經檢察官提起公訴（99年度偵字第10110
號），本院判決如下：
    主  文
甲○○幫助意圖為自己不法之所有，以詐術使人將本人之物交付
，處有期徒刑參月，如易科罰金，以新臺幣壹仟元折算壹日。
    事  實
一、甲○○可預見交付自己向金融機構所申請之存摺、提款卡及
    提款卡密碼等資料給他人使用，他人可能以該金融帳戶遂行
    財產上犯罪之目的，並用以收取贓物及掩飾犯行，竟基於縱
    若有人持以犯罪亦無違背其本意之不確定幫助詐欺犯意，於
    民國98年9月18日至同年12月2日前之某不詳時間，將其向中
    國信託商業銀行富錦分行（下稱中國信託銀行）所申請之帳
    戶（帳號：000-0000000000000324）存摺、提款卡及密碼等
    資料，交予某真實姓名年籍不詳之詐欺集團成員使用。嗣該
    詐欺集團成員取得前開帳戶資料後，即於98年12月2日下午5
    時27分許，撥打電話向丙○○佯稱其先前購物付款帳號被列
    為分期付款帳號，需至提款機取消設定，使丙○○陷於錯誤
    ，乃依指示於同日晚間陸續匯款新台幣（下同）2萬9,000元
    、3萬元、1,000元、2萬9,912元至甲○○上開帳戶內，旋遭
    詐欺集團成員提領一空，始發覺受騙並報警處理，經警循線
    查得上情。
二、案經臺南縣警察局善化分局報告臺灣臺南地方法院檢察署檢
    察官呈請臺灣高等法院檢察署檢察長令轉臺灣臺北地方法院
    檢察署檢察官偵查起訴。
    理  由
壹、程序部分
    按被告以外之人於審判外之言詞或書面陳述，除法律有規定
    者外，不得作為證據；又被告以外之人於審判外之陳述，雖
    不符合同法第159條之1至第159條之4之規定，但經當事人於
    審判程序同意作為證據，法院審酌該言詞陳述或書面陳述作
    成時之情況，認為適當者，亦得為證據。刑事訴訟法第159
    條第1項及第159條之5第1項分別定有明文。本案當事人就下
    述證據方法之證據能力，於言詞辯論終結前均同意作為證據
    ，而經本院審酌各該證據方法之作成時，並無其他不法之情
    狀，均適宜為本案之證據，依刑事訴訟法第159條之5之規定
    ，有證據能力。
貳、實體部分
一、訊據被告甲○○固不否認有開立前開帳戶，惟矢口否認有何
    幫助詐欺之情，辯稱伊並未將該帳戶交付他人使用，該帳戶
    是在98年9月時為理財之用所申請開立，但伊一直未實際使
    用，同年10月份時，伊所屬部隊移防到屏東，伊就把個人物
    品一併寄到屏東，當時並未注意該帳戶是否已經遺失，直到
    99年1月接到警局電話表示該帳戶遭盜用，才發現存摺、提
    款卡已經遺失，提款卡密碼就是伊的生日，伊把密碼寫在紙
    條上與提款卡放再一起云云。經查：
  (一)被告於98年9月18日向中國信託銀行申請開設上開帳戶之情
    ，業經被告坦承無訛，並有中國信託99年5月4日中信銀字第
    09922271205664號函檢附上開帳戶開戶資料在卷可按（見99
    年度偵字第10110號偵查卷第10至16頁），且告訴人即被害
    人丙○○於98年12月2日，接獲詐騙集團成員來電，佯稱其
    先前購物付款帳號被列為分期付款帳號，需至提款機取消設
    定等語，使告訴人陷於錯誤，乃依指示於同日晚間陸續匯款
    29,000元、3萬元、1,000元、29,912元至被告上開帳戶內等
    情，業經告訴人於警詢中指訴綦詳（見臺南縣警察局善化分
    局偵查卷第5至7頁），復有華南銀行及中國信託銀行自動櫃
    員機交易明細單4紙及被告上開帳戶之歷史交易查詢表1紙在
    卷可稽（見上開警詢卷第4頁、本院卷一第14頁），足認詐
    騙集團成員確有使用系爭被告帳戶收取詐欺之款項。
  (二)被告雖辯稱其先前開立之臺灣銀行、玉山銀行、臺新銀行帳
    戶係由其父親保管使用，伊係因姊姊乙○○建議，另開立一
    個帳戶作為儲蓄理財之用，才去申請上開帳戶云云。然查：
  1.被告聲請傳喚之證人乙○○固於本院證稱：伊在2年多前就
    一直勸被告開一個帳戶做為儲蓄理財之用等語。然依卷附被
    告5年內開戶機構查詢單所示（見上開偵查卷第27頁），被
    告除上開其所稱由父親保管之帳戶外，另有於國泰世華銀行
    、星展銀行（原寶華銀行）開立帳戶，是被告若欲以銀行帳
    戶供做個人儲蓄理財之用，實無須另申請系爭帳戶之理，況
    被告既稱開立本案帳戶之目的是作為理財之用，而依前述系
    爭帳戶交易明細表所示，被告於開立帳戶當日即98年9月18
    日，旋將開戶時所存入之1,000元提出，且其後至告訴人匯
    入款項之98年12月2日止，並無再將任何款項存入該帳戶之
    紀錄。被告雖又辯稱，因其係職業軍人，於開設系爭帳戶後
    之98年10月份即隨部隊移防屏東，無暇處理帳戶，故未使用
    云云，然經本院調閱被告於98年10月至11月份於軍中服務之
    出缺席紀錄，被告於98年10月15日至18日、10月30日至11
    月3日、11月12日至16日、28日至30日之出勤紀錄均記載休
    假，有空軍防空砲兵第二一三營99年10月7日空貳壹參字第
    099 0000723號函及其附件在卷可稽（見本院卷第10至第28
    頁），且經核上開休假期間並非均遇週休國定假日，被告並
    非無暇外出至銀行或提款機處理儲蓄理財乙事，是被告辯稱
    開立該帳戶係做為儲蓄之用乙節是否屬實，自非無疑。再者
    ，被告於本院準備程序就其所辯遺失系爭帳戶存摺及提款卡
    之過程乙節先稱：「剛剛開戶時我放在部隊我自己房間的抽
    屜，等到10月20幾號移防的時候，因為我們東西全部打包，
    我把我個人私人物品放在箱子裡，把雜物放在一起運下去屏
    東，從這個時候我就沒有去看到存摺。」、「部隊移防時我
    沒有去注意到，我把我的存摺放在我箱子的最底層」等語，
    經本院質疑為何有人會知道存摺放在箱子最底層後，又再度
    改稱「可能是我之後有休假回臺北，我可能把它暫時帶在身
    上，之後我印象中我好像把存摺一起拿回臺北家裡」等語，
    被告於同一期日就其帳戶遭詐騙集團使用前之去向，有前後
    供述矛盾歧異之處，且非枝微末節之處，所辯實難採信。
  2.又金融卡提款密碼，為個人控管其存款帳戶之重要資料，在
    帳戶持有人變更銀行以電腦亂碼所發給之原始密碼為自己設
    定選用之密碼後，若非帳戶持有人將密碼告知他人，他人原
    則上實不可能知悉；且依一般社會經驗，為避免提款密碼及
    金融卡同遭他人取得，金融卡應與其密碼分別保存，或者將
    提款密碼牢記心中，而不在任何物體上標示或載明提款密碼
    ，以免遭人盜領存款。被告係具有一般通常智識之成年人，
    上揭社會經驗常情，亦應為被告所知稔，被告於本院審理時
    雖稱其怕忘記系爭提款卡密碼所設之出生年月日順序係「70
    1215」或「121570」，故要另寫一張紙條云云，然被告於事
    發後半年之99年5月10日在檢察官訊問時，尚能清楚回答系
    爭帳戶之提款卡密碼為「701215」，且於本院審理中亦稱該
    密碼與其常用之郵局提款卡密碼相同等語（見上開偵查卷第
    7頁、本院審判筆錄），顯見被告就系爭提款卡密碼記憶深
    刻，絕無遺忘之虞，是其所辯：將密碼書寫於金融卡上怕忘
    記云云，實屬事後卸責之詞，委無可採。另辯護人雖為被告
    辯稱，因被告該帳戶之提款卡密碼就是被告生日，縱使被告
    沒有書寫提款卡密碼，也很可能遭歹徒利用等語，然被告於
    本院中自承，除系爭帳戶存摺及提款卡遺失外，無其他物品
    遺失等語，若被告系爭帳戶存摺、提款卡果真係不慎遺失或
    遭竊，則取得被告提款卡之人，當無法得知該帳戶申請人之
    生日，且詐騙集團成員為避免渠等詐騙犯行遭警方查緝，均
    向他人收購或收集帳戶即使用所謂「人頭帳戶」，作為詐欺
    取財後加以提領之工具，而所收集之他人帳戶均必須獲得該
    帳戶提供者本人默許或同意，始能於被害人報案前順利使用
    帳戶提領贓款，絕無使用他人不慎遺失或未經他人同意而取
    得之金融卡，甘冒持卡人本人可能掛失該卡片，致贓款遭凍
    結而無法取得之風險之道理，此亦足徵被告係於告訴人遭詐
    騙前之98年12月2日前某日，在不詳地點自行將帳戶資料交
    付予他人使用，而非遺失或遭盜用。
  3.末以，個人金融存款帳戶，事關存戶個人財產權益之保障，
    與存戶之提款卡、密碼結合，其專屬性、私密性更形提高，
    除非本人或與本人具密切之關係者，難認有何理由可自由流
    通使用該存摺、提款卡及密碼，一般人亦均有應妥為保管存
    摺、提款卡及密碼，以防止被他人冒用之認識，縱有特殊情
    況偶有將存摺、提款卡及密碼交付他人之需，亦必深入瞭解
    其用途後再行提供以使用，恆係吾人日常生活經驗與事理；
    且金融帳戶為個人理財之工具，申請開設金融帳戶並無任何
    特殊之限制，一般民眾皆可以存入最低開戶金額之方式申請
    開戶，一個人可以在不同之金融機構申請多數之存款帳戶使
    用，並無何困難，此乃眾所週知之事實，則依一般人之社會
    生活經驗，苟見非親非故之人不以自己名義申請開戶，反而
    以出價蒐購或租用之方式向他人蒐集金融機構帳戶供己使用
    ，衡情當知悉蒐集金融帳戶者，係將所蒐集之帳戶用以從事
    財產犯罪。況現今社會上，詐騙者蒐購人頭帳戶，持以作為
    信貸、手機簡訊詐欺之事，常有所聞，提供甚或出賣、出借
    帳戶予非親非故之人，受讓人係為從事財產犯罪，已屬人盡
    皆知之事，被告明知提款卡及密碼等有關個人財產、身份之
    物品，將淪落於不明人士手中，極易被利用為與財產有關之
    犯罪工具，竟願將其所有之前開活儲帳戶提款卡交付，並將
    密碼告知予與其於身份上不具密切關係之人，顯然對於該帳
    戶將作為不法使用，有所認知，其有幫助他人犯詐欺罪之不
    確定犯罪故意甚明。
  (三)綜上所述，被告所辯均卸責之詞，顯不足採，本件事證明確
    ，被告犯行堪以認定，應依法論科。
二、論罪科刑
  (一)按刑法上之幫助犯，係對於犯罪與正犯有共同之認識，以幫
    助之意思，對於正犯資以助力，而未參與實施犯罪之行為者
    而言。因此如未參與實施犯罪構成要件之行為，且係出於幫
    助之意思提供助力，即屬幫助犯，而非共同正犯。被告基於
    幫助之犯意，提供詐騙集團成員上開提款卡及密碼，供其施
    用詐術，已如前述。詐騙集團成員利用被告之幫助，使告訴
    人在遭施用詐術後陷於錯誤，而匯款至被告提供之帳戶，足
    見被告僅係參與實施詐欺罪構成要件以外之行為，且並無證
    據證明被告係以正犯而非以幫助犯之犯意參與犯罪，應認其
    所為係幫助犯而非正犯行為。是核被告所為，係犯刑法第33
    9條第1項、第30條第1項詐欺取財罪之幫助犯；被告幫助他
    人犯前開詐欺罪，爰依刑法第30條第2項幫助犯之規定，按
    正犯之刑減輕之。
  (二)爰審酌被告雖素行尚可、並無前科，有臺灣高等法院前案紀
    錄表在卷可考，然其智識程度尚屬非低，竟提供帳戶作為他
    人詐騙財物之工具，助長詐騙集團之猖獗，並使犯罪之追查
    趨於複雜困難，危害他人財產安全及社會秩序，犯後否認犯
    行，犯後態度難謂良好，惟考量其僅係提供帳戶，並未直接
    參與詐欺犯行，犯罪情節較輕微，及本件被害人人數、受騙
    金額，兼衡以被告之品行、生活狀況等一切情狀，量處如主
    文所示之刑，並諭知易科罰金之折算標準，以示懲戒。
據上論斷，應依刑事訴訟法第299條第1項前段，刑法第30條、第
339條第1項、第41條第1項前段，刑法施行法第1條之1，判決如
主文。
本案經檢察官郭力菁到庭執行職務。
中    華    民    國    99    年    11    月    10    日
                  刑事第十五庭  審判長法  官  廖紋妤
                                      法  官  李小芬
                                      法  官  莊書雯
上正本證明與原本無異。
如不服本判決應於收受送達後10日內向本院提出上訴書狀，並應
敘述具體理由；其未敘述上訴理由者，應於上訴期間屆滿後20日
內向本院補提理由書（均須按他造當事人之人數附繕本）「切勿
逕送上級法院」。告訴人或被害人如對於本判決不服者，應具備
理由請求檢察官上訴，其上訴期間之計算係以檢察官收受判決正
本之日期為準。
                                      書記官  葉宜玲
中    華    民    國    99    年    11    月    10    日
中華民國刑法第339條
（普通詐欺罪）
意圖為自己或第三人不法之所有，以詐術使人將本人或第三人之
物交付者，處 5 年以下有期徒刑、拘役或科或併科 1 千元以下
罰金。
以前項方法得財產上不法之利益或使第三人得之者，亦同。
前二項之未遂犯罰之。
中華民國刑法第30條
（幫助犯及其處罰）
幫助他人實行犯罪行為者，為幫助犯。雖他人不知幫助之情者，
亦同。
幫助犯之處罰，得按正犯之刑減輕之。

司法院資訊處製作；財團法人民間司法改革基金會備份。
